ACORDAO-COMPLETO-2517375

ACÓRDÃO 688/2022 ATA 11/2022 - PLENÁRIO

VISTOS, relatados e discutidos estes autos de desestatização para acompanhamento dos novos ciclos da Oferta Permanente de Blocos Terrestres e Marítimos com Risco Exploratório e de Áreas com Acumulações Marginais (Oferta Permanente 2020) , com vistas à outorga de contratos de concessão para atividades de exploração, reabilitação e produção de petróleo e gás natural, a ser realizada pela Agência Nacional do Petróleo, Gás Natural e Biocombustíveis (ANP) .
ACORDAM os Ministros do Tribunal de Contas da União, reunidos em sessão Plenária, diante das razões expostas pelo relator, em:
9.1. considerar, com fundamento no art. 258, inciso II, do Regimento Interno do TCU, sob o ponto de vista formal, e dado o escopo definido para a análise da presente desestatização, que a Agência Nacional do Petróleo, Gás Natural e Biocombustíveis (ANP) atendeu aos aspectos de tempestividade, completude e suficiência técnica dos elementos apresentados por meio do acervo documental inerente ao certame da Oferta Permanente de Blocos Terrestres e Marítimos com Risco Exploratório e de Áreas com Acumulações Marginais (Oferta Permanente atualização 2021) ;
9.2. encaminhar cópia deste acórdão à Agência Nacional do Petróleo, Gás Natural e Biocombustíveis (ANP) , ao Conselho Nacional de Política Energética (CNPE) e ao Ministério de Minas e Energia (MME) , informando-os que o conteúdo da decisão poderá ser consultado no endereço www.tcu.gov.br/acordaos;
9.3. restituir os autos à Secretaria de Fiscalização de Infraestrutura de Petróleo e Gás Natural para o acompanhamento da etapa pós publicação do edital do certame, incluindo os procedimentos de adjudicação e assinatura dos contratos, nos termos da IN TCU 81/2018

Processo de desestatização para acompanhamento da Oferta Permanente com vistas à Outorga de Contratos de Concessão para Exploração ou Reabilitação e Produção de Petróleo e Gás Natural.

Agência Nacional do Petróleo, Gás Natural e Biocombustíveis.

3. Interessados/Responsáveis: Rodolfo Henrique de Saboia, Diretor-Geral da ANP.

13.1. Ministros presentes: Ana Arraes (Presidente), Walton Alencar Rodrigues (Relator), Benjamin Zymler, Augusto Nardes, Aroldo Cedraz, Bruno Dantas, Jorge Oliveira e Antonio Anastasia.
13.2. Ministros-Substitutos presentes: Augusto Sherman Cavalcanti, Marcos Bemquerer Costa, André Luís de Carvalho e Weder de Oliveira.

WALTON ALENCAR RODRIGUES

Adoto, como relatório, instrução elaborada no âmbito da SeinfraPetroleo (peças 35/37) :
INTRODUÇÃO
Trata-se de processo de desestatização para acompanhamento, nos termos da Instrução Normativa (IN) TCU 81/2018, dos novos ciclos da Oferta Permanente de Blocos Terrestres e Marítimos com Risco Exploratório e de Áreas com Acumulações Marginais (Oferta Permanente 2020) , com vistas à outorga de contratos de concessão para atividades de exploração, reabilitação e produção de petróleo e gás natural, a ser realizada pela Agência Nacional do Petróleo, Gás Natural e Biocombustíveis (ANP) .
A presente instrução tem como finalidade analisar, primeiramente, quanto ao 2º Ciclo da Oferta Permanente, os elementos informativos e documentais referentes à definição de objetos para o ciclo competitivo, assim como à realização da respectiva sessão pública de apresentação de ofertas e ao julgamento das propostas, adjudicação do objeto e homologação do certame, consoante o escopo definido para o acompanhamento, e, na sequência, analisar a atualização do objeto (exclusão e inclusão de blocos e áreas) da Oferta Permanente para o próximo ciclo.
CONTEXTUALIZAÇÃO E HISTÓRICO
A Oferta Permanente consiste na oferta contínua de blocos exploratórios e áreas com acumulações marginais localizados em quaisquer bacias terrestres ou marítimas, com exceção dos blocos localizados no polígono do pré-sal, nas áreas estratégicas ou na plataforma continental além das 200 milhas náuticas, bem como aqueles autorizados a compor a 17ª e a 18ª Rodadas de Licitações. 
As licitações para a outorga de áreas para exploração e produção de petróleo e gás natural são regidas pelo art. 177 da Constituição Federal de 1988 e pela legislação setorial específica, definida especialmente pelas Leis 9.478/1997 (Lei do Petróleo) e 12.351/2010 (Regime de Partilha) e, ainda, pelas Resoluções ANP (RANP) 18/2015 e 24/2013, que tratam dos procedimentos para a realização das licitações de blocos para a concessão das atividades de exploração, reabilitação e produção, nos modelos de concessão e partilha de produção, respectivamente. 
Para as áreas do polígono do pré-sal e estratégicas, tanto a Lei 12.351/2010, que estabelece o regime de partilha de produção, quanto a RANP 24/2013, prescrevem regras específicas. Já o regime de concessão é definido especialmente pela Lei do Petróleo e pela RANP 18/2015. 
A outorga de áreas para exploração, reabilitação e produção de petróleo e gás natural segue, além das diretrizes emanadas nas mencionadas normas, estratégias definidas pela Presidência da República e pelo Conselho Nacional de Política Energética (CNPE) . A ANP é responsável pelas atividades operacionais inerentes ao planejamento e à execução da outorga, tais como desenvolver estudos visando à delimitação de blocos e áreas a serem ofertadas, bem como por promover as respectivas licitações.
A partir da publicação da Resolução CNPE 17/2017, que estabeleceu a Política de Exploração e Produção de Petróleo e Gás Natural, bem como autorizou, em seu art. 4º, que a ANP conduzisse um processo de oferta permanente de campos devolvidos ou em processo de devolução, assim como ofertasse áreas que já tivessem sido objeto de autorizações de parte do CNPE em licitações anteriores, a Agência Reguladora iniciou estudos de experiências internacionais acerca de processos de oferta permanente de áreas, a fim de identificar a modelagem adequada para atender ao objetivo de promover nova dinâmica na indústria nacional de petróleo e gás natural. Adicionalmente, o Decreto 9.641/2018 delegou à ANP a competência para definir os blocos em bacias terrestres a serem objeto de licitação, sob regime de concessão, no sistema de oferta permanente. No mesmo sentido, a Resolução CNPE 8/2018 autorizou a Agência a incluir nesse sistema as áreas não arrematadas que foram objeto das Rodadas Zero a Seis.
Além disso, conforme a Resolução CNPE 17/2017, complementada pela Resolução CNPE 8/2018, que ampliou a autorização inicial do processo, as áreas do pré-sal e estratégicas não foram autorizadas a serem incluídas na Oferta Permanente.
A modelagem da Oferta Permanente brasileira observa, em termos procedimentais, o rito estabelecido na Resolução ANP 18/2015, que dispõe sobre a realização de licitações sob o regime de concessão, e é constituída das mesmas etapas das demais rodadas de licitações realizadas pela ANP, quais sejam:
publicação do pré-edital;
realização da audiência pública, que poderá ser precedida de consulta pública;
publicação do edital;
inscrição e pagamento da taxa de participação;
aporte de garantias de oferta;
apresentação e julgamento de ofertas;
qualificação das licitantes vencedoras da sessão pública de apresentação de ofertas;
adjudicação do objeto e homologação da licitação; e
assinatura do contrato de concessão.
Após a publicação do edital de licitações, entretanto, a Oferta Permanente diferencia-se das rodadas de licitações comumente realizadas pela ANP no que diz respeito à periodicidade em que ocorrem as demais etapas do processo, operando em ciclos de concorrência periódicos. As inscrições podem ser realizadas a qualquer tempo e os ciclos de oferta permanente são iniciados a partir da verificação de interesse por parte das licitantes inscritas, materializado na apresentação de garantias de oferta acompanhadas de declaração indicando os setores de interesse. 
A partir dessa manifestação de interesse, a Comissão Especial de Licitação (CEL) , constituída pela ANP, divulga um cronograma do ciclo da Oferta Permanente iniciado, com duração de, no máximo, noventa dias entre a aprovação da declaração dos setores de interesse acompanhada de garantia de oferta e data da sessão pública de apresentação de ofertas. Cada um dos ciclos é composto pelas etapas de "d" a "i", descritas acima.
Além das datas de abertura do ciclo e de realização da sessão pública de apresentação de ofertas, o cronograma deve indicar as datas limite para inscrição e pagamento da taxa de participação, apresentação de garantias de oferta acompanhadas de declaração de interesse, divulgação dos setores em oferta no ciclo, apresentação de garantias de oferta adicionais, apresentação dos documentos de qualificação, adjudicação do objeto e homologação da licitação, envio dos documentos de assinatura dos contratos de concessão, pagamento dos respectivos bônus de assinatura e celebração dos termos contratuais. 
Haverá tantas etapas de sessão pública, qualificação, adjudicação, homologação e assinatura quantos forem os ciclos de Oferta Permanente, de acordo com o interesse das licitantes inscritas, ressalvando-se que um novo ciclo só poderá ser iniciado após a adjudicação do objeto e homologação do resultado da sessão pública de apresentação de ofertas do ciclo anterior.
 A Figura 1, a seguir, retirada do sítio eletrônico da ANP, ilustra o processo da Oferta Permanente:
Figura 1 - Processo de Oferta Permanente de Áreas
Fonte: http://rodadas.anp.gov.br/pt/oferta-permanente (acesso em 27/5/2020) .
No âmbito do Tribunal de Contas da União, a fiscalização dos processos de desestatização, incluídas as concessões e permissões de serviço público e as outorgas de atividades econômicas reservadas ou monopolizadas pelo Estado - dentre os quais se insere a Oferta Permanente - está atualmente disciplinada pela IN TCU 81/2018.
Assim, considerando a dinâmica da Oferta Permanente, e em consonância com o art. 9º, §6º, da IN TCU 81/2018, o escopo dos trabalhos a serem realizados, considerando o princípio da significância e os critérios de materialidade, relevância, oportunidade e risco, foi definido (consoante peças 6, 7 e 8) para abranger o acompanhamento nos seguintes procedimentos:
Exame quanto à aderência do processo ao suporte normativo que rege os leilões de petróleo e gás natural, sob o aspecto formal;
Análise ampla de toda a documentação que precede a publicação do edital e seus anexos, inclusa a minuta contratual, considerando-se os elementos incorporados após a audiência pública, com especial atenção à definição dos parâmetros técnicos, econômicos e ambientais e aos critérios de julgamento das propostas;
Análise, sob os aspectos procedimental e formal, da definição de objetos para um ciclo competitivo, assim como da realização da respectiva sessão pública de apresentação de ofertas e dos demais elementos atinentes ao julgamento das propostas, adjudicação do objeto e homologação do certame.
Entendeu-se, ademais, que as fases posteriores à adjudicação do objeto e à homologação do feito - notadamente as de celebração dos contratos de concessão - retêm baixo risco e podem ser dispensadas de exame específico, encerrando-se o feito após o exame dos elementos atinentes ao julgamento das propostas, adjudicação do objeto e homologação do certame.
Os procedimentos para implementação da Oferta Permanente tiveram início em 2018, e, em 2019, foi realizado o 1º Ciclo de licitações nessa modalidade, contemplando apenas blocos e áreas sob o regime de concessão. Destaque-se que o acompanhamento dos procedimentos inaugurais e do 1º Ciclo da Oferta Permanente foi levado a efeito no processo TC Processo 015.331/2018-0, ainda sob a égide da norma precedente, a IN TCU 27/1998, seguindo a regra de alcance prevista no art. 15 da IN TCU 81/2018 (com a redação dada pela IN TCU 82/2018) . 
Dada a natureza contínua da Oferta Permanente, seus instrumentos licitatórios estão sujeitos a alterações ao longo do tempo, tanto para inclusões, exclusões e adequações de blocos e áreas, como para aprimoramentos nas regras regentes do procedimento licitatório.
Nesse contexto, após a realização da sessão pública de apresentação de ofertas do 1º Ciclo, a ANP deu início aos procedimentos para alteração do edital da Oferta Permanente original. Em vista da substância das alterações a serem promovidas, a caracterizar novo processo de desestatização - já sob o regramento da IN TCU 81/2018 -, a Agência encaminhou, consoante o art. 2º, § 2º, da instrução normativa, o extrato de planejamento da Oferta Permanente 2020 (peça 1) , que deu ensejo à instauração deste processo.  
O edital resultante e os procedimentos adotados pela Agência Reguladora foram analisados nos presentes autos, nos termos da instrução constante da peça 11. A apreciação do feito por esta Corte de Contas resultou na prolação do Acórdão 1819/2020-TCU-Plenário, de relatoria do Ministro Walton Alencar Rodrigues  (peça 16) .
Posteriormente, em virtude da aprovação de garantia de oferta acompanhada de declaração de interesse apresentada por licitante inscrita, a Comissão Especial de Licitação (CEL) divulgou, em 11/9/2020, a abertura e o cronograma do 2º Ciclo da Oferta Permanente, com base no edital publicado em 2020. 
A correspondente sessão pública de apresentação das ofertas foi realizada em 4/12/2020, em conformidade com o cronograma publicado, tendo sido arrematados 17 blocos com risco exploratório e uma área com acumulações marginais. Em 10/3/2021, em sua 31ª reunião, a CEL aprovou o Relatório de Julgamento da sessão pública, e propôs à Diretoria Colegiada da ANP a adjudicação de todos os blocos e áreas arrematados. No mês seguinte, em 8/4/2021, por meio da Resolução de Diretoria RD 198/2021, ocorreu a adjudicação do objeto e homologação do resultado da sessão pública de apresentação de ofertas do 2º Ciclo da Oferta Permanente.
Como atualização decorrente do resultado do 2º Ciclo, no edital da Oferta Permanente publicado em 14/5/2021 foram contemplados 691 blocos exploratórios, tendo sido excluídos dezessete blocos e uma área arrematados no 2º Ciclo da Oferta Permanente, bem como as áreas com acumulação marginal Rio Ibiribas e Miranga Leste, que terão suas instalações descomissionadas, em respeito aos prazos e regras estabelecidas pela Resolução ANP 817/2020.
Em 19/5/2021, em atenção ao disposto no art. 2º, § 2º, c/c o § 4º, da IN TCU 81/2018, a Agência comunicou, por meio do Ofício 50/2021/AUD/ANP-RJ-e (peça 27) , as atualizações realizadas, e indicou a adoção dos procedimentos necessários para a inclusão de 377 novos blocos exploratórios. A comunicação foi acompanhada dos seguintes documentos:
Ofício 230/2021/SPL/ANP-RJ (peça 28) ;
E-mail SPL para AUD (peça 29) ;
E-mail AUD para TCU contendo endereço web (link) para download de 55 arquivos (peça 30) .
Após a realização de audiência pública, foi publicado novo edital em 30/7/2021, tendo como objeto a disponibilização de 1068 blocos exploratórios na Oferta Permanente (a qual se denominará, para efeitos desta instrução, Oferta Permanente atualização 2021) .
Em vista disso, novamente atendendo ao art. 2º, § 2º, c/c o § 4º, da IN TCU 81/2018, cujo propósito é subsidiar o planejamento das correspondentes ações de controle, a ANP encaminhou, por meio do Ofício 105/2021/AUD/ANP-RJ-e, de 5/8/2021 (peça 31) , a documentação complementar produzida sob responsabilidade da Superintendência de Promoção de Licitações (SPL) , com objetivo de apresentar as alterações realizadas no edital da Oferta Permanente em decorrência da inclusão de novos blocos exploratórios e da exclusão de blocos e áreas com acumulações marginais, consubstanciada nos seguintes documentos:
Ofício 388/2021/SPL/ANP-RJ (peça 32) ;
E-mail SPL para AUD (peça 33) ;
E-mail AUD para TCU contendo endereço web (link) para download de 30 arquivos (peça 34) .
EXAME TÉCNICO
Conforme o contexto apresentado, e tendo em vista o escopo definido para o acompanhamento, a presente instrução tem por objetos as análises: (i) do ciclo competitivo (2º Ciclo da Oferta Permanente) realizado com base no edital da Oferta Permanente 2020; e (ii) da atualização do objeto (exclusão e inclusão de blocos e áreas) , com a consequente atualização do edital para a Oferta Permanente atualização 2021 e o próximo ciclo.
O exame técnico ora empreendido tem como insumos, destarte, a documentação disponibilizada pela ANP constante na tabela das peças 28 e 32 (itens não digitalizáveis) dos autos, em especial, o edital (peça 32, itens não digitalizáveis, doc. 20) aprovado após consulta e audiência públicas, além da documentação publicada pela Agência em seu sítio eletrônico (http://rodadas.anp.gov.br/pt/oferta-permanente) .
Análise do 2º Ciclo da Oferta Permanente - objeto, sessão pública, adjudicação e homologação
Tendo-se instruído o feito até a publicação do edital, nos termos da peça 11, e sido exarado, em consequência, o Acórdão 1819/2020-TCU-Plenário, de relatoria do Ministro Walton Alencar Rodrigues (peça 16) , resta empreender a análise delineada no item "c" do escopo do acompanhamento (conforme parágrafo 16, supra) , oportunizada pela efetivação de novo ciclo competitivo.
Cabe registrar, de início, que as informações e a documentação requeridas para este exame não constam do rol contido sob o art. 3º da IN TCU 81/2018, e, destarte, não fazem parte do escopo do referido dispositivo e não são objeto de envio obrigatório pelo Poder Concedente. Nada obstante, todas as informações e documentos relativos ao escopo definido para este trabalho foram disponibilizados pela ANP no sítio eletrônico da Oferta Permanente e no Diário Oficial da União, dando-se lhes, assim, ampla publicidade, e permitindo a realização do acompanhamento sem a necessidade de quaisquer solicitações adicionais.
Conforme o regramento da Oferta Permanente, o início de um novo ciclo competitivo se dá mediante a aprovação, pela CEL, de uma garantia de oferta acompanhada de declaração de interesse apresentada por licitante inscrita. Assim, satisfeito esse requisito, a Comissão divulgou, em 11/9/2020, o cronograma do 2º Ciclo da Oferta Permanente. Posteriormente, em 3/11/2020, o cronograma foi alterado pela CEL, ficando assim consolidado:
Tabela 1 - Cronograma do 2º Ciclo da Oferta Permanente
Fonte: https://www.gov.br/anp/pt-br/rodadas-anp/oferta-permanente/2o-ciclo-oferta-permanente/cronograma-2o-ciclo-oferta-permanente (acesso em 14/10/2021) .
Na data prevista, a ANP divulgou os setores que tiveram declaração de interesse acompanhada de garantia de oferta aprovados pela CEL, e que, por conseguinte, fariam parte da sessão pública do 2º Ciclo. Foram eles:
Tabela 2 - Setores disponíveis no 2º Ciclo da Oferta Permanente
Fonte: https://www.gov.br/anp/pt-br/rodadas-anp/oferta-permanente/2o-ciclo-oferta-permanente/resultados-2o-ciclo-oferta-permanente (acesso em 14/10/2021) .
Aos 14 setores ofertados corresponderam 327 blocos, totalizando R$ 295.998.000,00 em bônus de assinatura mínimo, distribuídos por ambiente exploratório e bacia, conforme a tabela a seguir:
Tabela 3 - Total de blocos disponíveis no 2º Ciclo da Oferta Permanente
	Ambiente exploratório
	Bacia
	Total de blocos
	Total em Bônus mínimo (R$) 

	Mar (Águas Profundas) 
	Campos
	2
	25.288.000,00

	Mar (Águas Profundas) 
	Espírito Santo
	4
	28.195.000,00

	Mar (Águas Profundas) 
	Santos
	11
	92.416.000,00

	Mar (Águas Rasas) 
	Santos
	48
	120.620.000,00

	Terra
	Amazonas
	16
	6.660.000,00

	Terra
	Espírito Santo
	28
	1.400.000,00

	Terra
	Paraná
	23
	11.669.000,00

	Terra
	Potiguar
	135
	6.750.000,00

	Terra
	Recôncavo
	19
	950.000,00

	Terra
	Sergipe-Alagoas
	26
	1.300.000,00

	Terra
	Tucano
	15
	750.000,00

	Total
	327
	295.998.000,00

Fonte: elaboração própria, com base nos dados fornecidos pela ANP.
As duas áreas com acumulações marginais participantes do 2º Ciclo totalizaram R$ 1.524.000,00 em bônus mínimo, conforme a tabela a seguir:
Tabela 4 - Total de áreas com acumulações marginais ofertadas no 2º Ciclo da Oferta Permanente
	Bacia
	Ambiente
	Área com acumulação marginal
	Modelo Exploratório
	Bônus Assinatura Mínimo (R$) 

	Recôncavo
	Terra
	Miranga Leste
	Madura
	26.000,00

	Solimões
	Terra
	Juruá
	Nova Fronteira
	1.472.000,00

	Total 
	1.524.000,00

Fonte: elaboração própria, com base nos dados fornecidos pela ANP.
Resultados da Sessão Pública de Apresentação de Ofertas do 2º Ciclo
Na sessão pública, 7 licitantes apresentaram ofertas para 17 blocos exploratórios, localizados em 8 setores de 6 bacias sedimentares, e 2 licitantes apresentaram ofertas para a área com acumulações marginais de Juruá. Não foram apresentadas ofertas para os setores SES-AP2, SREC-T2, SPOT-T3, SS-AR4, SS-AP4 e SSEAL-T2 e para a área com acumulações marginais de Miranga Leste. As tabelas a seguir detalham as ofertas apresentadas:
Tabela 5 - Ofertas para blocos exploratórios no 2º Ciclo da Oferta Permanente
Fonte: Relatório de Julgamento do 2º Ciclo da Oferta Permanente.
Tabela 6 - Ofertas para áreas com acumulações marginais no 2º Ciclo da Oferta Permanente
Fonte: Relatório de Julgamento do 2º Ciclo da Oferta Permanente.
As ofertas apresentadas foram julgadas pela Comissão Especial de Licitação conforme os critérios estabelecidos na seção 7 do edital da Oferta Permanente. Houve apenas uma oferta para cada bloco exploratório, de modo que todas foram vencedoras. Para as áreas com acumulações marginais, a classificação observou o valor ofertado para o bônus de assinatura. Os resultados consolidados são apresentados nas tabelas a seguir:
Tabela 7 - Resultado consolidado do 2º Ciclo da Oferta Permanente, referente aos blocos exploratórios
Fonte: https://www.gov.br/anp/pt-br/rodadas-anp/oferta-permanente/2o-ciclo-oferta-permanente/resultados-2o-ciclo-oferta-permanente (acesso em 14/10/2021) .
Tabela 8 - Resultado consolidado do 2º Ciclo da Oferta Permanente, referente às áreas com acumulações marginais
Fonte: https://www.gov.br/anp/pt-br/rodadas-anp/oferta-permanente/2o-ciclo-oferta-permanente/resultados-2o-ciclo-oferta-permanente (acesso em 14/10/2021) .
Tabela 9 - Resultado consolidado do 2º Ciclo da Oferta Permanente
Fonte: https://www.gov.br/anp/pt-br/rodadas-anp/oferta-permanente/2o-ciclo-oferta-permanente/resultados-2o-ciclo-oferta-permanente (acesso em 14/10/2021) .
As licitantes vencedoras foram qualificadas conforme os requisitos da seção 8 do edital, com a verificação de sua regularidade jurídica, fiscal e trabalhista, capacidade econômico-financeira e capacidade técnica:
Tabela 10 - Qualificação das licitantes vencedoras no 2º Ciclo da Oferta Permanente
Fonte: Relatório de Julgamento do 2º Ciclo da Oferta Permanente.
Por fim, consoante estabelecem as seções 1.4 e 6.5 do edital, foram desclassificadas, cabendo a consequente execução da garantia de oferta, as licitantes que apresentaram declaração de interesse e garantia, mas não apresentaram, na sessão pública, proposta válida para ao menos um bloco ou área de cada um dos setores onde foi declarado interesse. 
Nesses termos, consignados na Ata de sua 31ª reunião, em 10/3/2021, a Comissão Especial de Licitação propôs a adjudicação dos 17 blocos com risco exploratório e de uma área com acumulações marginais às 7 licitantes vencedoras.
Em 31/3/2021, a CEL realizou reunião extraordinária e deliberou sobre proposta de alteração do cronograma, definindo para até 9/4/2021 a adjudicação do objeto e homologação da licitação. 
Em 8/4/2021, a Diretoria Colegiada da ANP, por meio da Resolução de Diretoria RD 198/2021, acolheu as propostas da CEL e promoveu a adjudicação do objeto e homologação do resultado da sessão pública de apresentação de ofertas do 2º Ciclo da Oferta Permanente.
Em 8/7/2021, na Ata de sua 34ª reunião, a Comissão de Licitação registrou que todos os contratos foram assinados e encerrou os trabalhos do ciclo.
Ante as informações e documentos analisados, resumidos no relato supra, e considerando o escopo definido para o acompanhamento, pode-se concluir que foram observados, pela Agência Nacional do Petróleo, Gás Natural e Biocombustíveis (ANP) , sob os aspectos procedimental e formal, os ditames do edital de licitações da Oferta Permanente, publicado em 2020, na condução do 2º Ciclo da de Blocos Terrestres e Marítimos com Risco Exploratório e de Áreas com Acumulações Marginais, quanto às etapas de definição de blocos e áreas a serem ofertados no ciclo, realização da sessão pública de apresentação de ofertas, julgamento das propostas, adjudicação do objeto e homologação do certame.
Análise da Definição do Objeto e dos Parâmetros Técnicos e Econômicos da Oferta Permanente atualização 2021
De acordo com a Proposta de Ação 327/2021, acolhida pela Resolução de Diretoria ANP 437/2021, a atualização do edital tem como objetivo a inclusão de 377 blocos com risco exploratório que obtiveram manifestação favorável quanto à viabilidade ambiental, além da exclusão dos 17 blocos e uma área com acumulações marginais arrematados no 2º Ciclo da Oferta Permanente e da exclusão das áreas com acumulações marginais de Rio Ibiribas e Miranga Leste (descomissionadas conforme a Resolução ANP  817/2020) , mantendo-se as regras estabelecidas nos instrumentos licitatórios.
Assim, conforme o edital submetido, a Oferta Permanente atualização 2021 terá disponíveis para oferta no próximo ciclo - ou seja, terá como objeto potencial - a outorga de contratos de concessão para o exercício das atividades de exploração e produção de petróleo e gás natural em um total de 1068 blocos exploratórios, totalizando 462.548,68 km² de área. O rol completo das áreas em oferta consta da Tabela 14 do Anexo I do edital.
A Tabela 11, a seguir, consolida a quantidade de blocos e o total de bônus mínimo alocado para cada uma das bacias sedimentares ofertadas, nos ambientes exploratórios terrestres e marítimos. Por meio da coluna "% Bônus Acumulado", pode-se observar o valor percentual do total de bônus acumulado em relação ao total de bônus mínimo previsto, valendo notar que mais de 98% desse total corresponde a blocos localizados em ambiente marítimo.
Tabela 11 - Distribuição de blocos e bônus mínimos nas bacias sedimentares ofertadas
	Ambiente exploratório
	Bacia
	Total de blocos
	Total em Bônus mínimo (R$) 
	% Bônus / Total
	% Bônus Acumulado

	Mar (Águas Profundas) 
	Camamu-Almada
	12
	R$ 42.640.000,00
	1,24%
	1,24%

	Mar (Águas Profundas) 
	Campos
	2
	R$ 33.160.000,00
	0,96%
	2,20%

	Mar (Águas Profundas) 
	Ceará
	13
	R$ 77.180.000,00
	2,24%
	4,45%

	Mar (Águas Profundas) 
	Espírito Santo
	20
	R$ 92.250.000,00
	2,68%
	7,13%

	Mar (Águas Profundas) 
	Foz do Amazonas
	47
	R$ 159.640.000,00
	4,64%
	11,77%

	Mar (Águas Profundas) 
	Jacuípe
	5
	 R$ 15.920.000,00 
	0,46%
	12,23%

	Mar (Águas Profundas) 
	Pelotas
	86
	 R$ 231.900.000,00 
	6,74%
	18,97%

	Mar (Águas Profundas) 
	Pernambuco-Paraíba
	9
	 R$ 17.540.000,00 
	0,51%
	19,48%

	Mar (Águas Profundas) 
	Potiguar
	20
	 R$ 85.190.000,00 
	2,48%
	21,96%

	Mar (Águas Profundas) 
	Santos
	51
	 R$ 1.319.940.000,00 
	38,37%
	60,33%

	Mar (Águas Profundas) 
	Sergipe-Alagoas
	11
	 R$ 323.910.000,00 
	9,42%
	69,75%

	Mar (Águas Rasas) 
	Campos
	29
	 R$ 628.200.000,00 
	18,26%
	88,01%

	Mar (Águas Rasas) 
	Pelotas
	29
	 R$ 13.640.000,00 
	0,40%
	88,40%

	Mar (Águas Rasas) 
	Potiguar
	3
	 R$ 4.120.000,00 
	0,12%
	88,52%

	Mar (Águas Rasas) 
	Santos
	209
	 R$ 339.730.000,00 
	9,88%
	98,40%

	Terra
	Amazonas
	21
	 R$ 6.060.000,00 
	0,18%
	98,58%

	Terra
	Espírito Santo
	27
	 R$ 1.350.000,00 
	0,04%
	98,61%

	Terra
	Paraná
	21
	 R$ 9.720.000,00 
	0,28%
	98,90%

	Terra
	Parecis
	20
	 R$ 5.590.000,00 
	0,16%
	99,06%

	Terra
	Parnaíba
	21
	 R$ 11.740.000,00 
	0,34%
	99,40%

	Terra
	Potiguar
	201
	 R$ 10.050.000,00 
	0,29%
	99,69%

	Terra
	Recôncavo
	74
	 R$ 3.700.000,00 
	0,11%
	99,80%

	Terra
	Sergipe-Alagoas
	92
	 R$ 4.600.000,00 
	0,13%
	99,93%

	Terra
	Tucano
	45
	 R$ 2.250.000,00 
	0,07%
	100,00%

	Total
	1068
	R$ 3.440.020.000,00
		
Fonte: elaboração própria, com base na Tabela 14 do Anexo I, do edital da Oferta Permanente atualização 2021.
Importante ressaltar que no edital da Oferta Permanente atualização 2021 não constam áreas com acumulações marginais ofertadas.
À semelhança das Ofertas Permanentes 2019 e 2020, a baixa materialidade dos bônus de assinatura alocados para as áreas em terra reflete, em última instância, um estímulo dado pela Agência à produção em áreas maduras e de acumulações marginais. De forma geral, apesar do baixo valor dos bônus associados a estas áreas, a ativação ou reativação da produção nestes blocos possui papel relevante para contribuir com a economia das regiões onde se localizam, por meio da diminuição de barreiras à entrada de pequenas e médias empresas nesse nicho específico do setor de óleo e gás.
De acordo com a seção 1.2 do edital:
Os blocos oferecidos foram selecionados em bacias de diferentes ambientes e modelos exploratórios, com o objetivo de ampliar as reservas e a produção brasileira de petróleo e gás natural, ampliar o conhecimento das bacias sedimentares, descentralizar o investimento exploratório no País, fixar empresas nacionais e estrangeiras no Brasil, assim como oferecer oportunidades a pequenas e médias empresas, em consonância com o art. 65 da Lei 12.351/2010, dando continuidade à demanda por bens e serviços locais, à geração de empregos e à distribuição de renda.
Outrossim, consoante descreve a seção 2.1 do edital, a Oferta Permanente 2020 contempla os seguintes modelos exploratórios:
a) blocos e áreas em bacias maduras, com o objetivo de oferecer oportunidades e aumentar a participação de empresas de pequeno e médio porte nas atividades de exploração ou reabilitação e produção de petróleo e gás natural em bacias densamente exploradas, possibilitando a continuidade dessas atividades nas regiões onde exercem importante papel socioeconômico;
b) blocos em bacias de novas fronteiras, com o objetivo de atrair investimentos para regiões ainda pouco conhecidas geologicamente ou com barreiras tecnológicas a serem vencidas, buscando a identificação de novas bacias produtoras;
c) blocos em bacias de elevado potencial, com o objetivo de recompor e ampliar as reservas e a produção brasileira de petróleo e gás natural e o atendimento da crescente demanda interna.  (grifos nossos) 
Os prazos previstos para as concessões decorrentes da Oferta Permanente atualização 2021 estão estabelecidos nas minutas dos contratos. Conforme a Cláusula Quarta (vigência) de ambas as minutas, o contrato entrará em vigor na data de sua assinatura, e será dividido em duas fases:
fase de exploração (blocos) , para toda a área de concessão, com duração máxima prevista no respectivo Anexo II (de até 8 anos, para os blocos, conforme detalha a Tabelas 14 do Anexo I do edital) ; e 
fase de produção, para cada campo, com duração definida na Cláusula Nona, para os blocos. 
Sendo assim, a vigência do contrato corresponderá ao período decorrido desde a data de sua assinatura até o encerramento da fase de exploração, salvo se houver declaração de comercialidade, caso em que haverá um acréscimo de 27 anos, para os blocos, contados a partir da declaração de comercialidade apresentada à ANP, podendo ser acrescidas eventuais prorrogações que venham ser autorizadas.
De acordo com a NT 19/2021/SPL/ANP-RJ, a atual revisão do edital "visa contemplar somente a atualização e adequação dos parâmetros técnicos em função da inclusão de blocos exploratórios que obtiveram pareceres quanto à viabilidade ambiental pelos órgãos ambientais", inexistindo "proposta de alteração nas regras estabelecidas para as licitantes participarem do procedimento licitatório da Oferta Permanente". 
A nota informa, ainda, que "foram contemplados alguns ajustes decorrentes de pendências de cunho técnico e/ou judicial identificadas em proposições anteriores de alteração do edital, bem como a exclusão de blocos exploratórios e áreas com acumulações marginais", discriminando e motivando tais ajustes, e que foi revisada a Tabela 14 da minuta do edital visando:
 (...) a correção de erro material identificado nas colunas "Garantia de Oferta" e "Bônus de Assinatura Mínimo", posto que na transposição destes dados das tabelas originais da Nota Técnica para o edital ocorreu a troca de ordem e alteração dos valores referentes a certos blocos exploratórios, ocasionando inconsistência e assimetria.
Por fim, a NT analisou as manifestações oferecidas no âmbito da Audiência Pública 6/2021, assinalando que não trouxeram contribuições para o aprimoramento do texto editalício.
Subsequentemente, a Nota Técnica Conjunta (SPL/SAG) 19/2021/ANP promoveu a retificação dos valores de Bônus de Assinatura Mínimos e respectivas Garantias de Oferta, de modo a corrigir "erros materiais na aplicação de fórmulas e cálculos de valores apresentados na versão anterior da nota técnica (...) ", frisando que "não ocorrerá alteração de conteúdo na seção de metodologia de cálculo de bônus previamente definida".
Desta forma, a partir da análise da documentação enviada pela Agência Reguladora, verifica-se que a seleção das áreas a serem disponibilizadas em oferta permanente atentou para os normativos atinentes à matéria, e que não houve alterações em relação à metodologia previamente estabelecida para cálculo dos parâmetros técnicos e econômicos - a qual já foi objeto de análise (peça 11) e apreciação pelo Tribunal (peça 16) nestes autos.
Estudos Ambientais
De acordo com o art. 6º da Resolução CNPE 17/2017, o planejamento para a outorga de áreas deverá considerar os resultados das Avaliações Ambientais de Áreas Sedimentares (AAAS) . No entanto, para áreas que ainda não tenham sido concluídos tais estudos, as avaliações sobre possíveis restrições ambientais serão sustentadas por manifestação conjunta do Ministério de Minas e Energia (MME) e do Ministério do Meio Ambiente (MMA) , complementadas, no que se refere a bacias sedimentares terrestres, por pareceres emanados pelos Órgãos Estaduais do Meio Ambiente (OEMA) . 
Assim, insere-se a ampla participação dos órgãos ambientais no processo decisório da escolha das áreas que serão objeto da licitação. Tal participação inicia-se por meio de pareceres ambientais que, posteriormente, são transformados em uma manifestação conjunta.
Conforme dispõe o art. 6º, §3º, I, da Resolução CNPE 17/2017, os Ministérios podem "individual e independentemente, delegar a competência" para a elaboração da Manifestação Conjunta. Dessa forma, o MME delegou a competência para sua assinatura à ANP (Ofício 73/2018/GM-MME) e o MMA delegou a assinatura ao Instituto Brasileiro do Meio Ambiente e dos Recursos Naturais Renováveis - Ibama (Portaria MMA 275/2019) .
Neste contexto, importa relembrar que o Ibama vem realizando a análise prévia das áreas a serem licitadas pela ANP desde a 6ª Rodada de Licitações, em 2004. Nesse período, havia sido criado o Grupo de Trabalho Interinstitucional de Atividades de Exploração e Produção de Óleo e Gás (GTPEG) , incluindo representantes do MMA, do Ibama, do Instituto Chico Mendes de Conservação da Biodiversidade (ICMBio) e da Agência Nacional de Águas (ANA) . O GTPEG tinha por objetivo de apoiar tecnicamente a interlocução com o setor de exploração e produção de petróleo e gás natural, em especial no que se refere às análises ambientais prévias à definição de áreas para outorga e às recomendações estratégicas para o processo de licenciamento. Apesar da competência estadual para o licenciamento em áreas terrestres, o GTPEG apresentava contribuições e recomendações gerais para o processo, de acordo com a Lei Complementar 140/2011. Inobstante, o GTPEG foi extinto por meio do Decreto 9.759/2019, de 11/4/2019, de modo que o pronunciamento sobre a viabilidade ambiental voltou a ser satisfeito diretamente pela indigitada manifestação conjunta.
Dessa forma, com amparo na Nota Técnica Conjunta 17/2020/ANP, de 18/6/2020, foram 359 blocos exploratórios para Oferta Permanente. Cumpre informar que originalmente apresentou-se concordância para oferta de 368 blocos exploratórios. Entretanto, nove deles foram excluídos pelas razões motivadas pela Superintendência de Avaliação Geológica e Econômica (SAG) e manifestadas através da Nota Técnica 25/2020/SAG/ANP-RJ, de 17/9/2020
Além disso, houve a inclusão de oito blocos exploratórios localizados na Bacia do Amazonas, setores SAM-O e SAM-L, em função da emissão da Nota Técnica Conjunta 8/2020/ANP, de 20/3/2020, e da Nota Técnica 13/2020/SSM/ANP-RJ, de 23/3/2020.
Houve, também, a reinclusão de dez blocos exploratórios (POT-T-662, POT-T-663, POT-T-530, POT-T-576, POT-T-574, POT-T-620, REC-T-83, REC-T-85, REC-T-103 e REC-T-95) , dos setores SREC-T1 e SPOT-T5, localizados nas Bacias do Recôncavo e do Potiguar, conforme recomendações constantes do Ofício 46/2020/SDB/ANP-RJ e do Ofício 409/2020/SSM/ANP-RJ.
Esses dez blocos foram incluídos anteriormente em função da Manifestação Conjunta MME-MMA, de 31/12/2018, porém foram excluídos, segundo a ANP, em função de restrições jurídicas e técnicas. A ANP entendeu que não houve necessidade de reapresentar os blocos aos órgãos ambientais, já que as alterações em seus polígonos/áreas foram mínimas.
Por fim, como resultado das alterações realizadas, a nova configuração do conjunto de blocos em oferta para Oferta Permanente restou composta por 1.068 blocos, perfazendo uma área total de 462.548,68 km2. A listagem integral das áreas em oferta, com os respectivos parâmetros, consta da Tabela 14 do Anexo I do edital (peça 9, itens não digitalizáveis; doc. 86, p. 98-298) .
Alterações dos Instrumentos Licitatórios
As alterações específicas relativas ao edital da Oferta Permanente atualização 2021 são tratadas, de modo consolidado, na Nota Técnica 19/2021/SPL/ANP-RJ e na Nota Técnica Conjunta (SPL/SAG) 19/2021/ANP, ambas já mencionadas à seção III.3.
Esses documentos trataram da atualização do edital da Oferta Permanente em função da inclusão de blocos que obtiveram manifestação quanto à viabilidade ambiental, após a realização da Audiência Pública 6/2021, e da correção de erro material identificado na transposição de valores - Bônus de Assinatura Mínimo e Garantia de Oferta - na Tabela 14 (ANEXO I - Parte 1) de detalhamento dos parâmetros técnicos e econômicos dos blocos ofertados.
Alterações no Edital
Conforme narrado anteriormente, a NT 19/2021/SPL/ANP-RJ contempla a atualização do edital da Oferta Permanente em função da inclusão de blocos que obtiveram manifestação quanto à viabilidade ambiental, após a realização da Audiência Pública 6/2021, e a correção de erro material identificado na transposição de valores - Bônus de Assinatura Mínimo e Garantia de Oferta - na Tabela 14 (ANEXO I - Parte 1) de detalhamento dos parâmetros técnicos e econômicos dos blocos ofertados.
As alterações relativas à inclusão de blocos foram tratadas anteriormente nesta instrução. Por isso, neste item será tratado apenas sobre a correção na transposição de valores. 
Segundo a NT 19/2021/SPL/ANP-RJ, "foi necessária revisão de ofício da Tabela 14 da minuta do edital de licitações da Oferta Permanente - Versão 02.02 em atualização - decorrente de erro material, identificado em data posterior à divulgação do instrumento no sítio www.rodadas.anp.gov.br".
A NT esclarece, ainda, que o referido erro material ocorreu apenas na transcrição dos valores de Bônus de Assinatura Mínimo e Garantia de Oferta para a Tabela 14 do edital, pois os respectivos valores já estavam detalhados na seção "SUMÁRIO EXECUTIVO - PARÂMETROS TÉCNICOS E ECONÔMICOS PARA ATUALIZAÇÃO DO EDITAL DE OFERTA PERMANENTE" da Nota Técnica 12/2021/SPL/ANP-RJ. Por fim, ressalta que as alterações na tabela objetivaram apenas corrigir as discrepâncias identificadas, restaurando assim a uniformidade e proporcionalidade dos parâmetros econômicos dos blocos ofertados, fundamentais à definição da atratividade e manifestação de interesse por parte das licitantes.
Segundo a ANP, a definição criteriosa do Bônus de Assinatura Mínimo é bastante relevante, uma vez que o bônus de assinatura ofertado pela licitante pode ser compreendido como uma fração do lucro esperado pela empresa, a ser paga à União em contrapartida aos direitos de exploração e produção de petróleo e gás natural.
Observa-se, da análise das alterações promovidas e das respectivas justificativas, que a revisão do edital se limitou, de fato, à atualização do objeto e à promoção de ajustes e correções que não implicaram alterações fundamentais no regramento do certame e na metodologia de definição dos parâmetros técnicos e econômicos. Além disso, verificou-se que a exclusão e inclusão de blocos e áreas foi devidamente justificada e amparada sob os aspectos técnico e ambiental.
Prazos para Envio das Informações ao TCU
Com o propósito de subsidiar o planejamento das correspondentes ações de controle no âmbito do TCU, a ANP encaminhou, por meio dos Ofícios 50/2021/AUD/ANP-RJ-e (peça 27) e 105/2021/AUD/ANP-RJ-e, de 5/8/2021 (peça 31) , documentos ao TCU relativos à atualização do edital da Oferta Permanente para outorga de contratos para exploração e produção de petróleo e gás natural sob o regime de concessão. 
Segundo o art. 2º da IN TCU 81/2018:
§ 2º Para fins de planejamento das ações de controle, os órgãos gestores dos processos de desestatização deverão encaminhar ao Tribunal de Contas da União extrato do planejamento da desestatização prevista, em que conste a descrição do objeto, previsão do valor dos investimentos, sua relevância, localização e respectivo cronograma licitatório, com antecedência mínima de cento e cinquenta dias da data prevista para publicação do edital.
 (...) 
§ 4º Os órgãos gestores dos processos de desestatização deverão comunicar ao Tribunal de Contas da União quaisquer alterações posteriores havidas no extrato do planejamento da outorga previsto no § 2º deste artigo.
Uma vez que não houve produção de novo extrato de planejamento, por se tratar apenas de atualização do edital (mera atualização do objeto e efeitos decorrentes) , entende-se que o prazo de 150 dias previsto no art. 2º, § 2º, da IN TCU 81/2018 não é aplicável neste caso. 
Importa considerar, ademais, que a dinâmica do processo de oferta permanente apresenta algumas características distintivas do processo de desestatização típico, sob cujo prisma foi desenhada a instrução normativa. Uma dessas características é a continuidade, associada ao intento de atribuir ao processo mais agilidade e disponibilidade. Assim, seria de grave prejuízo a essa característica a leitura da norma no sentido de aplicar a qualquer espécie de alteração, ainda que tratasse de mera atualização do objeto, a renovação do prazo previsto no § 2º do art. 2º; com efeito, a aplicação desse prazo deve incidir sempre que houver alterações nos fundamentos técnico-econômicos ou nas regras do processo, como ocorrido entre as versões da Oferta Permanente 2019 e 2020. Essa é, ademais, a ocorrência que se tem considerado determinante da autuação de novo processo de desestatização quanto à oferta permanente.
A IN TCU 81/2018 também normatiza, em seu art. 8º, o prazo para o envio documental, por parte da ANP, relativo às minutas de instrumentos licitatórios e dos estudos e demais documentos que as dão lastro:
Art. 8º O órgão gestor do processo de desestatização encaminhará, obrigatoriamente em meio eletrônico, as informações e os documentos descritos nos arts. 3º, 4º ou 5º desta Instrução Normativa em noventa dias, no mínimo, da data prevista para publicação do edital de licitação. 
Como mencionado anteriormente, houve apenas a atualização do edital da Oferta Permanente em função da exclusão de blocos e áreas arrematados em ciclo anterior e da inclusão de blocos que obtiveram manifestação quanto à viabilidade ambiental, após a realização da Audiência Pública 6/2021, e correção de erro material identificado na transposição de valores.
Assim, entende-se que não há previsão na IN TCU 81/2018 que estipule prazo para envio documental por parte da ANP ao TCU nessa situação. Ademais, a disponibilização da documentação em 25/5/2021 e 5/8/2021 não prejudicou a tempestividade das análises realizadas por esta Corte de Contas referentes à desestatização.
Tendo isso em consideração, no que tange à verificação dos prazos da IN TCU 81/2018, não foram encontrados, por ora, motivos de ressalva nesse ponto.
CONCLUSÃO
Tratou-se da análise da documentação disponibilizada pela ANP quanto ao 2º Ciclo da Oferta Permanente, referente à definição de objetos para o ciclo competitivo, à realização da respectiva sessão pública de apresentação de ofertas e ao julgamento das propostas, adjudicação do objeto e homologação do certame, e da documentação encaminhada pela ANP em atenção ao disposto no art. 2º, §§ 2º e 4º, da IN TCU 81/2018, a fundamentar a atualização do objeto (exclusão e inclusão de blocos e áreas) do edital que regerá os novos ciclos da Oferta Permanente de Blocos Terrestres e Marítimos com Risco Exploratório e de Áreas com Acumulações Marginais (Oferta Permanente 2020) , com vistas à outorga de contratos de concessão para atividades de exploração, reabilitação e produção de petróleo e gás natural.
O conjunto documental avaliado abrange os atos realizados pela Agência Reguladora na condução do processo, assim como os estudos de viabilidade técnica, econômica e ambiental - consubstanciados em notas técnicas e outros instrumentos, que tratam da definição do objeto e dos parâmetros aplicáveis -, além das minutas do instrumento convocatório e respectivos anexos, incluindo as minutas dos instrumentos contratuais, devidamente consolidados com os resultados decorrentes das consultas e audiências públicas realizadas.
De acordo com a ANP, a Oferta Permanente atualização 2021 terá disponíveis para oferta no próximo ciclo - ou seja, terá como objeto potencial - a outorga de contratos de concessão para o exercício das atividades de exploração e produção de petróleo e gás natural em um total de 1.068 blocos exploratórios, totalizando 462.548,68 km2 de área. O rol completo das áreas em oferta consta da Tabela 14 do Anexo I do edital (peça 9, itens não digitalizáveis; doc. 86, p. 98-298) . O registro da análise do objeto consta da seção III.3 desta instrução.
Para a totalidade dos blocos exploratórios disponíveis o somatório dos Bônus de Assinatura Mínimos atinge R$ 3,440 bilhões. Já o somatório do investimento mínimo em Programa Exploratório Mínimo é de R$ 10,390 bilhões.
Destacou-se que, a partir da publicação da Resolução CNPE 17/2017, que estabeleceu a Política de Exploração e Produção de Petróleo e Gás Natural, a ANP foi autorizada a conduzir um processo de oferta permanente de campos devolvidos ou em processo de devolução, assim como de áreas que já tenham sido objeto de autorizações de parte do CNPE em licitações anteriores. Adicionalmente, o Decreto 9.641/2018 delegou à ANP a competência para definir os blocos em bacias terrestres a serem objeto de licitação, sob regime de concessão, no sistema de oferta permanente. No mesmo sentido, a Resolução CNPE 8/2018 autorizou a Agência a incluir na Oferta Permanente as áreas não arrematadas que foram objeto das Rodadas Zero a Seis. 
Além disso, consoante a Resolução CNPE 17/2017, complementada pela Resolução CNPE 8/2018, que ampliou a autorização inicial do processo, as áreas do pré-sal e estratégicas não foram autorizadas a serem incluídas para participar da Oferta Permanente. Por fim, observou-se que a modelagem da Oferta Permanente brasileira segue, em termos procedimentais, o rito estabelecido na Resolução ANP 18/2015, que dispõe sobre a realização de licitações sob o regime de concessão. 
Consoante indicado pela ANP, os ciclos da Oferta Permanente são iniciados a partir da apresentação, por parte das licitantes inscritas, de garantias de oferta acompanhadas de declaração indicando os setores de interesse, para que esses sejam levados à oferta pública. A Comissão Especial de Licitação (CEL) divulga, então, a partir da manifestação de interesse das licitantes, um cronograma do ciclo de oferta permanente iniciado, com duração de até noventa dias. Cada ciclo é composto das seguintes etapas: (i) inscrição e pagamento de taxa de participação; (ii) apresentação de garantias de oferta acompanhadas de declaração de interesse; (iii) realização de sessão pública de apresentação de ofertas relativa ao Ciclo da Oferta Permanente iniciado; (iv) qualificação das licitantes vencedoras da sessão pública de apresentação de ofertas; (v) adjudicação do objeto e homologação da licitação; e (vi) Assinatura dos contratos de concessão. Às seções II e I desta instrução consta breve contextualização e histórico do feito e da Oferta Permanente; à subseção III.1 é abordado o seu procedimento.
Assim, do exame realizado quanto à condução do 2º Ciclo da Oferta Permanente, considerando o escopo definido para o acompanhamento, concluiu-se que foram observados pela ANP, sob os aspectos procedimental e formal, os ditames do edital de licitações então vigente, quanto às etapas de definição de blocos e áreas a serem ofertados no ciclo, realização da sessão pública de apresentação de ofertas, julgamento das propostas, adjudicação do objeto e homologação do certame.
Em relação às notas técnicas e aos instrumentos licitatórios que fundamentam a atualização do objeto e dos parâmetros técnicos e econômicos da licitação, verificou-se que a Agência Reguladora apresentou a devida justificação e manteve as referências adotadas anteriormente na Oferta Permanente.
No que tange a inclusões, exclusões e ajustes de áreas no objeto da Oferta Permanente, verificou-se sua adequação quanto ao respaldo normativo, à motivação, e ao suporte pelas devidas análises ambientais.
A análise realizada pela SeinfraPetróleo circunscreveu-se ao escopo definido nos termos de instrução preliminar (peça 6) e consignados nos itens 1 e 17 desta instrução. Compreendeu, essencialmente, a verificação das notas técnicas que dão suporte à definição dos parâmetros técnicos, econômicos e ambientais do certame, bem como dos instrumentos licitatórios (edital e minutas de contratos) .
Considerando que a IN TCU 81/2018 não estipulou prazos para os envios documentais, pela ANP, nas situações ora analisadas, e que a disponibilização da documentação conforme efetuada pela Agência não prejudicou a tempestividade das análises realizadas por esta Corte de Contas referentes à desestatização, não se registram motivos de ressalva nesse ponto.
Ante todo o exposto, propõe-se considerar, com fundamento no art. 258, inciso II, do Regimento Interno do TCU, que, sob os aspectos procedimental e formal, dado o escopo definido para a análise por esta unidade técnica, a Agência Nacional do Petróleo, Gás Natural e Biocombustíveis (ANP) : (i) observou os ditames do edital de licitações da Oferta Permanente, publicado em 2020, na condução do 2º Ciclo da de Blocos Terrestres e Marítimos com Risco Exploratório e de Áreas com Acumulações Marginais, quanto às etapas de definição de blocos e áreas a serem ofertados no ciclo, realização da sessão pública de apresentação de ofertas, julgamento das propostas, adjudicação do objeto e homologação do certame; e (ii) atendeu aos aspectos de tempestividade, completude e suficiência técnica dos elementos apresentados por meio do acervo documental inerente à atualização do edital certame da Oferta Permanente de Blocos Terrestres e Marítimos com Risco Exploratório e de Áreas com Acumulações Marginais (Oferta Permanente atualização 2021) .
VOLUME DE RECURSOS FISCALIZADOS E BENEFÍCIOS DO CONTROLE
O Volume de Recursos Fiscalizados (VRF) , nos processos de fiscalização deste Tribunal, tem seus critérios para cálculo e registro determinados pela Portaria TCU 222/2003. Consoante item 1.2 dessa Portaria, "quando forem examinados procedimentos licitatórios que ainda não tenham resultado no empenho da despesa, o VRF corresponderá ao valor estimado pelo órgão com base na pesquisa prévia de mercado".
Consideradas as peculiaridades do objeto, entende-se que o VRF neste processo deva ser calculado pelo somatório dos valores de bônus assinatura mínimo e dos valores equivalentes de PEM dos blocos com risco exploratório compreendidos nos setores disponíveis na Oferta Permanente atualização 2021, demonstrados na Tabela 12 (blocos) , a seguir:
Tabela 12 - Somatório dos valores de bônus assinatura mínimo e dos valores equivalentes de PEM, para os blocos exploratórios disponíveis na Oferta Permanente atualização 2021
	Ambiente exploratório
	Total de blocos, por ambiente exploratório
	Bônus mínimo, total por ambiente exploratório (R$) 
	PEM, total por ambiente exploratório (em UT) 
	Valor unitário de UT para o PEM, por ambiente exploratório (R$/UT) 
	PEM, total por ambiente exploratório (equivalente em R$) 

	Terra
	522
	55.060.000,00
	230.160
	8.000,00
	1.841.280.000,00

	Mar (Águas Rasas) 
	270
	985.690.000,00
	20.232
	100.000,00
	2.023.200.000,00

	Mar (Águas Profundas) 
	276
	2.399.270.000,00
	28.371
	230.000,00
	6.525.330.000,00

	Total
	1068
	3.440.020.000,00
		10.389.810.000,00

Fonte: elaboração própria, com base na Tabela 14 do Anexo I, do edital da Oferta Permanente atualização 2021.
Desse modo, o VRF, calculado na forma proposta, é de R$ 13.829.830.000,00.
A atual sistemática de quantificação e registro sobre os benefícios das ações de controle externo foi instituída pela Portaria TCU 17/2015. Neste processo, os benefícios potenciais estimados deste acompanhamento relacionam-se à manutenção da expectativa de controle gerada pela atuação continuada desta Corte de Contas.
Ademais, ao longo do acompanhamento das rodadas anteriores sob o regime de concessão, é possível identificar várias recomendações e determinações destinadas à Agência Reguladora que contribuíram no aprimoramento, ao longo dos anos, das licitações de blocos exploratórios.
PROPOSTA DE ENCAMINHAMENTO
Ante o exposto, uma vez que não foram verificadas irregularidades nos procedimentos ora analisados relativos à Oferta Permanente de Blocos Terrestres e Marítimos com Risco Exploratório e de Áreas com Acumulações Marginais (Oferta Permanente atualização 2021) para Exploração e Produção de Petróleo e Gás Natural sob o Regime de Concessão, submetem-se os autos à consideração superior, com posterior encaminhamento ao gabinete do Excelentíssimo Ministro Relator Walton Alencar Rodrigues, propondo:
Considerar, com fundamento no art. 258, inciso II, do Regimento Interno do TCU, sob o ponto de vista formal, e dado o escopo definido para a análise da presente desestatização pela Secretaria de Fiscalização de Infraestrutura de Petróleo e Gás Natural, que a Agência Nacional do Petróleo, Gás Natural e Biocombustíveis (ANP) atendeu aos aspectos de tempestividade, completude e suficiência técnica dos elementos apresentados por meio do acervo documental inerente ao certame da Oferta Permanente de Blocos Terrestres e Marítimos com Risco Exploratório e de Áreas com Acumulações Marginais (Oferta Permanente atualização 2021) ;
Encaminhar cópia do Acórdão que vier a ser proferido à Agência Nacional do Petróleo, Gás Natural e Biocombustíveis (ANP) , ao Conselho Nacional de Política Energética (CNPE) e ao Ministério de Minas e Energia (MME) , informando-os que o conteúdo da decisão poderá ser consultado no endereço www.tcu.gov.br/acordaos;
Restituir os autos à SeinfraPetróleo para o acompanhamento da etapa pós publicação do edital do certame, incluindo os procedimentos de adjudicação e assinatura dos contratos, nos termos da IN TCU 81/2018.

não há

Não atuou.

DESESTATIZAÇÃO. NOVOS CICLOS DA OFERTA PERMANENTE DE BLOCOS TERRESTRES E MARÍTIMOS DE RISCO EXPLORATÓRIO E DE ÁREAS COM ACUMULAÇÕES MARGINAIS. REGULARIDADE. CIÊNCIA.

DESESTATIZAÇÃO (DES)

Secretaria de Fiscalização de Infraestrutura de Petróleo e Gás Natural (SeinfraPet).

Trata-se de desestatização, sob a forma de acompanhamento, do 2º Ciclo de Oferta Permanente de 2020, de Blocos Terrestres e Marítimos com Risco Exploratório e de Áreas com Acumulações Marginais, bem como atualização do objeto de 2021, com vistas à outorga de contratos de concessão para atividades de exploração, reabilitação e produção de petróleo e gás natural.
As licitações para a concessão de blocos para exploração e produção de petróleo e gás natural são regidas pelo art. 177 da Constituição Federal, Leis 9.478/1997 (Lei do Petróleo) e 12.351/2010 (Regime de Partilha) e Resoluções ANP 18/2015 e 24/2013.
	O 2º Ciclo de Oferta Permanente de 2020 compreende o processo competitivo referente à outorga de contratos de concessão para o exercício das atividades de exploração e produção de petróleo e gás natural de um total de 327 blocos exploratórios, localizados em 14 setores de 9 bacias sedimentares - Campos, Espírito Santo, Santos, Amazonas, Paraná, Potiguar, Recôncavo, Sergipe-Alagoas e Tucano, além de 2 áreas com acumulações marginais, localizadas em 2 setores de 2 bacias sedimentares -Recôncavo e Solimões.
	Foram arrematados 17 blocos exploratórios, correspondente à área total de 19.818,09 km², tendo sido ofertado bônus de assinatura em montante global de R$ 30.936.646,00, com ágio de 88,47%. O investimento mínimo de exploração dos blocos totaliza R$ 157.002,000,00.
                   Em relação às áreas com acumulação marginal, foi arrematada extensão de 331,80 km², com oferta de bônus de assinatura de R$ 25.760.000,00, correspondente ao ágio de 1650,00%, e investimento mínimo de R$ 3.600.000,00 
	Nesta etapa de acompanhamento, foi avaliada a conformidade da definição de objeto para o 2º ciclo competitivo, a regularidade da realização da respectiva sessão pública de apresentação de ofertas pelos licitantes, o julgamento das propostas, bem como a adjudicação do objeto e homologação do certame.
	A SeinfraPetroleo verificou o cumprimento dos dispositivos regulamentares aplicados à espécie e a adequação dos procedimentos adotados pela Agência Nacional do Petróleo, Gás Natural e Biocombustíveis (ANP) , não havendo ressalvas a serem feitas. 
	Anuo às conclusões da unidade técnica, tendo em vista a profundidade e detalhamento da análise empreendida. 
	Com relação à atualização de 2021 da Oferta Permanente, a Agência somente incluiu blocos e áreas que já possuem pareceres ambientais preliminares favoráveis dos organismos ambientais competentes, amparados por manifestação conjunta do Ministério de Minas e Energia (MME) e do Ministério do Meio Ambiente (MMA) . Ademais, alguns blocos foram excluídos, de maneira justificada, em virtude de restrições jurídicas, técnicas e administrativas.
Nessa atualização de 2021, a outorga de contratos de concessão para o exercício das atividades de exploração e produção de petróleo e gás natural abrange 1.068 blocos exploratórios, no total de 462.548,68 km2 de área.
Para esses blocos exploratórios, foi estimado somatório de Bônus de Assinatura Mínimo de R$ 3,440 bilhões. O total previsto de investimento mínimo em Programa Exploratório Mínimo foi de R$ 10,390 bilhões
	Quanto aos parâmetros técnicos e econômicos, foram mantidos, basicamente, os referenciais metodológicos da Oferta Permanente 2020, alicerçados nas práticas adotadas nas últimas rodadas de licitações realizadas pela ANP. 
	Por todo o exposto, considero, sob o ponto de vista formal e dado o escopo definido para a análise, atendidos os aspectos de tempestividade, completude e suficiência técnica dos elementos apresentados por meio do acervo documental inerente ao certame.
	Diante do exposto, VOTO para que o Tribunal aprove o Acórdão que ora submeto à consideração do Colegiado.
TCU, Sala das Sessões, em 30 de março de 2022.
WALTON ALENCAR RODRIGUES 
Relator